【裁判字號】    98,上易,511
【裁判日期】    980922
【裁判案由】    返還不當得利
【裁判全文】
臺灣高等法院民事判決                 98年度上易字第511號
上  訴  人  甲○○○
            丙○○
            乙○○
共      同
訴訟代理人  黃德賢律師
被 上訴 人  戊○
            丁○○
共      同
訴訟代理人  陳化義律師
上列當事人間請求返還不當得利事件，上訴人對於中華民國98年
4 月15日臺灣板橋地方法院97年度訴字第648 號第一審判決提起
上訴，並擴張上訴聲明，本院於98年9 月8 日言詞辯論終結，判
決如下：
    主      文
原判決關於駁回上訴人後開第二項之訴部分，及訴訟費用之裁判
廢棄。
被上訴人戊○應給付上訴人各新台幣肆拾伍萬貳仟元，及自民國
98年9 月9 日起至清償日止，按週年利率百分之五計算之利息。
其餘上訴（含擴張聲明部分）駁回。
第一、二審訴訟費用（含擴張聲明部分），由被上訴人戊○負擔
十分之九，餘由上訴人負擔。
    事實及理由
壹、程序方面：
    上訴人起訴請求被上訴人應連帶給付上訴人各新台幣（下同
    ）678,000 元及法定遲延利息（見原審卷第119 頁）。原審
    判決上訴人全部敗訴，上訴人不服，提起上訴，請求被上訴
    人應連帶給付上訴人各110,800 元（見本院卷第7 頁），嗣
    擴張請求被上訴人應連帶給付上訴人各452,000 元（見本院
    卷第46頁）。核其所為係擴張上訴聲明 (最高法院30年度抗
    字第66號判例參照)，應予准許，合先敘明。
貳、實體方面
一、本訴部分：
  (一)上訴人甲○○○、丙○○、乙○○起訴主張：伊等共有門牌
    號碼臺北縣三重市○○○路1 號建物（下稱系爭建物），由
    甲○○○於20年前將部分店面（下稱系爭店面）出租予被上
    訴人戊○經營銀樓，被上訴人丁○○則為連帶保證人。詎戊
    ○竟將系爭店面前方亦屬伊等共有坐落臺北縣三重巿三重埔
    段菜寮小段413-40地號土地（下稱系爭413-40號土地），私
    自轉租他人使用，自本件起訴時起回溯5 年，共收取租金1,
    356,000 元，爰依民法第179 條不當得利及保證之法律關係
    ，請求被上訴人連帶給付上訴人各452,000 元及法定遲延利
    息。
  (二)被上訴人則以：系爭413-40號土地於80年4 月11日經都市計
    劃公告為「道路用地」前，即供公眾出入臺北縣三重市○○
    ○路之既成道路使用，上訴人僅係名義上之所有權人，實際
    上並無管領權，伊願意忍受系爭店面前通行不便，將系爭土
    地之一部供他人使用而收取之補貼，對上訴人自無利益損失
    可言；伊違規將系爭店面前之道路出租他人所獲之利益，與
    上訴人無關，如准許上訴人請求將伊「侵害公眾通行所得之
    利益」轉交由上訴人享受，於法即屬無據；伊出租系爭土地
    ，無系爭租賃契約特約事項之適用，上訴人無權請求伊給付
    系爭土地出租他人使用所獲之利益等語，資為抗辯。
  (三)原審對上訴人之請求，判決：上訴人之訴及其假執行之聲請
    均駁回。上訴人不服，提起上訴，聲明：(一)原判決第一項關
    於駁回上訴人請求被上訴人應連帶給付各452,000 元及法定
    遲延利息部分廢棄。(二)被上訴人應連帶給付上訴人各452,00
    0 元及自追加起訴狀繕本送達翌日起至清償日止，按年利率
    百分之5 計算之利息。被上訴人則聲明：上訴駁回。（原判
    決駁回上訴人請求被上訴人應連帶給付上訴人各逾452,000
    元部分，未據上訴人聲明不服）
  (四)兩造不爭執事項（見本院卷第30頁）：
    1.系爭建物係上訴人共有，應有部分各1/3。
    2.上訴人甲○○○於20年前，將系爭店面出租予被上訴人戊
      ○經營銀樓，並以被上訴人丁○○為連帶保證人，最近一
      次更新租賃契約（下稱系爭租賃契約）約定租賃期限為自
      96年4 月19日起至97年4 月19日止，租金為每月45,000元
      。
    3.系爭租賃契約特約事項約定：「乙方承租人（即被上訴人
      戊○）店面外範圍依約不得私自轉租、借他人擺設攤位，
      合約終止時，如遇有攤位糾紛賴帳不願遷走，以致損害甲
      方（即上訴人甲○○○）權益時，得沒收保證金，連帶保
      證人亦應負賠償之責，不得異議。」
    4.被上訴人戊○將系爭店面前方之系爭413-40地號土地，出
      租他人並收取租金。其出租情形如下：
      (1)每週二、週日之上午7 時至中午12時，部分出租予訴外
        人辛○○經營成衣買賣，每次收取租金850 元（扣除電
        費為750 元）。
      (2)每週四、週五、週六之上午7 時至中午12時，部分出租
        予訴外人己○○經營成衣買賣，每次收取租金900 元（
        扣除電費為800 元）。
      (3)每天下午3 時至晚上10時，部份出租予訴外人何林證經
        營麵包零售，每月收取租金7,000 元。
    5.系爭413-40地號土地於80年4 月11日經都市計劃公告為「
      道路用地」，現供為道路使用，但迄今尚未徵收，上訴人
      並按年繳納地價稅。
  (五)按無法律上之原因而受利益，致他人受損害者，應返還其利
    益，民法第179 條前段定有明文。又無權占用他人之物，係
    侵害他人對該物之所有權，占用人可獲得相當於使用該物之
    租金利益，所有權人則受有相當於租金之損害，自應准許所
    有權人得依民法第179 條前段規定，請求無權占有人給付相
    當於租金之不當得利。查：
    1.上訴人主張：伊等係系爭土地之所有權人，權利範圍各1/
      3 ；被上訴人戊○擅自將系爭土地出租他人使用之事實，
      被上訴人對此不爭執，自堪信為真實。
    2.上訴人主張：戊○出租系爭土地獲有租金利益，係無權占
      用該土地致伊等受有損害等語，被上訴人則予否認，並以
      前詞置辯。茲分述如下：
      (1)被上訴人抗辯：系爭413-40號土地於80年4 月11日經都
        市計畫公告為「道路用地」前，即供公眾出入臺北縣三
        重市○○○路之既成道路使用，上訴人僅係名義上之所
        有權人，實際上無管領權，伊願意忍受系爭店面前通行
        之不便，將系爭土地之一部供他人使用而收取之補貼，
        對上訴人自無利益損失可言；上訴人則主張：系爭土地
        未經政府徵收，伊等仍係所有權人等語。經查：
        按私有土地供公眾通行已歷數十年，已成道路，在公
          法上雖應認有公用地役關係存在，其所有權之行使應
          受限制。惟該土地既未經徵收，仍為私人保留，則土
          地所有權人仍保有其所有權能，對於無權占有其土地
          者，仍得行使民法第767 條之物上請求權，請求無權
          占有者返還土地，僅在公法上其所有權之行使應受不
          得違反供公眾通行之目的及不許擅自圍堵已成之道路
          或變更作建築基地之限制而已（最高法院84年台上字
          第2153號判決參照）。
        系爭土地供道路使用多年，雖已編列為道路用地，但
          迄今未經徵收，此為兩造於98年7 月15日本院準備程
          序，經受命法官整理並協議簡化爭點所不爭執之事項
          （見本院卷第30頁反面），依民事訴訟法第270 條之
          1 第4 項規定，兩造均受拘束。被上訴人於98年9 月
          8 日本院言詞辯論時，再爭執「系爭土地有無被徵收
          ，不知道」、「系爭土地沒有被徵收之證據，請上訴
          人證明」云云，無足採信。
        惟，系爭土地未經徵收，現仍登記為上訴人所有，有
          土地登記簿可憑（見原審卷第100 頁），依前揭說明
          ，上訴人猶保有該土地之所有權能，對於無權占有其
          土地者，自得行使民法第767 條之物上請求權，請求
          無權占有者返還土地，僅係在公法上，其所有權之行
          使應受不得「違反供公眾通行之目的」、「不許擅自
          圍堵已成之道路」、「變更作建築基地」等限制而已
          。被上訴人抗辯系爭土地係既成道路，戊○出租系爭
          土地未侵害上訴人之所有權，上訴人未受有損害云云
          ，即非可採。
      (2)被上訴人再抗辯：伊違規將系爭店面前之道路出租他人
        所獲之利益，與上訴人無關，如准許上訴人請求將伊「
        侵害公眾通行所得之利益」轉交由上訴人享受，於法即
        屬無據云云；上訴人則主張：系爭土地僅供戊○及其客
        戶出入之使用而已，戊○未經上訴人全體所有權人同意
        ，不得私自出租系爭土地等語。查，系爭土地係上訴人
        所有，戊○出租系爭土地之行為係侵害上訴人之所有權
        ，已如前述，被上訴人再抗辯其出租系爭土地之行為僅
        係侵害「公眾通行」非侵害上訴人之所有權云云，無足
        憑採。
      (3)被上訴人又抗辯：伊出租系爭土地無系爭租賃契約特約
        事項所載「契約終止時，如遇有攤位糾紛賴帳不願意遷
        走，以致損害上訴人甲○○○權益」之適用，上訴人無
        權請求伊給付系爭土地出租他人使用所獲之利益云云。
        惟，上訴人係依據民法第179 條不當得利之法律關係請
        求被上訴人返還因出租系爭土地所受之租金利益（見本
        院卷第29頁反面），系爭土地不在本件租約範圍之內，
        復為兩造所不爭執，則本件不當得利部分，自與系爭租
        賃契約特約事項之適用無關，被上訴人執此抗辯上訴人
        無權請求返還系爭土地之不當得利云云，亦無足取。
      (4)被上訴人另抗辯：伊承租系爭店面，該店面前方之系爭
        土地又提供予被上訴人及不特定之人自由通行，通例上
        ，承租人對店面前土地有自由使用收益之權利，上訴人
        限制伊不得出租他人，實屬權利濫用云云。惟，被上訴
        人對系爭土地有何自由使用收益之權利，並未舉證以實
        其說，其抗辯上訴人限制其不得出租系爭土地係權利濫
        用云云，無足採信。
    3.據上，系爭土地雖供公眾通行多年，惟未經徵收，上訴人
       仍係所有權人，猶保有該土地之所有權能，戊○無合法占
      有權源，卻出租系爭土地，自係侵害上訴人對該土地之所
      有權，所辯其出租行為未致上訴人受損害云云，不可採信
      。上訴人主張戊○出租系爭土地獲得使用該土地之租金利
      益，致其受有相當不能使用該土地相於租金之損害，爰依
      民法第179 條前段規定，請求戊○給付不當利得，即屬有
      據，應予准許；丁○○僅係系爭租賃契約之連帶保證人，
      就本件不當得利不負連帶保證責任，則上訴人請求丁○○
      連帶給付部分，不應准許。
  (六)被上訴人「戊○」應給付之不當得利若干？
    上訴人主張：戊○出租系爭土地予訴外人辛○○，每週2 次
    ，每次750 元；出租予己○○，每週3 次，每次800 元；出
    租予庚○○，每月7000元，戊○對此不爭執，自堪信為真實
    （詳如不爭執事項4.），則上訴人請求戊○返還自97年4 月
    1 日起訴起（見原審卷第2 頁起訴狀收件戳）回溯5 年，合
    計1,356,000 元﹝（750 ×2 ×4 ×12×5） ＋（800 ×3
    ×4 ×12×5） ＋（7000×12×5） ＝0000000 ﹞，即每人
    各452,000 元（0000000 ×1/3 ＝452000）及自追加起訴狀
    繕本送達翌日即98年9 月9 日起（見本院卷第46頁）至清償
    日止之法定遲延利息，應予准許。
二、反訴部分：
  (一)被上訴人戊○提起反訴主張：伊向上訴人甲○○○承租系爭
    店面時，曾交付甲○○○100,000 元作為押租保證金；本件
    租賃期限屆滿後，伊已於97年4 月20日騰空返還系爭店面予
    甲○○○，惟甲○○○迄未返還押租保證金100,000 元予伊
    ，伊自得請求甲○○○返還該押租保證金及法定遲延利息。
  (二)上訴人甲○○○則以：戊○違約擅自將系爭店面外之範圍轉
    租他人擺設攤位，伊得依據租賃契約特約事項之約定，沒收
    戊○所繳交之押租保證金等語，資為抗辯。
  (三)原審對於被上訴人戊○之請求，判決：甲○○○應給付100,
    000 元及自97年4 月21日起至清償日止，按週年利率百分之
    5 計算之利息，並分別為准、免假執行之宣告。上訴人不服
    ，提起上訴，聲明：被上訴人戊○在第一審之訴駁回。戊○
    則聲明：上訴駁回。
  (四)按「乙方（即被上訴人戊○）應於訂約時，交於甲方（即上
    訴人甲○○○）10萬元作為押租保證金，乙方如不繼續承租
    ，甲方應於乙方遷空、交還房屋後無息退還押租保證金」，
    兩造不爭執之系爭租賃契約第5 條約定有明文（見原審卷第
    5 頁）。經查：
    1.戊○主張：承租系爭店面時，曾交付上訴人100,000 元作
      為押租保證金，伊已於97年4 月20日將系爭店面騰空返還
      予甲○○○，甲○○○對此不爭執（見本院卷第30頁反面
      ）；本院質諸甲○○○以：「本件有無攤販不遷讓的情形
      」？亦答以：「合約期滿都遷讓了」等語（見本院卷第44
      頁反面），自堪信為真實，則戊○請求甲○○○返還該保
      證金10萬元，應予准許。
    2.甲○○○雖抗辯：戊○違約擅自將系爭店面外之範圍轉租
      他人擺設攤位，伊自得依租賃契約特約事項之約定，沒收
      戊○所繳交之押租保證金云云。惟，系爭租賃契約特約事
      項係約定「乙方承租人（即被上訴人戊○）店面外範圍依
      約不得私自轉租、借他人擺設攤位，合約終止時，如遇有
      攤位糾紛賴帳不願遷走，以致損害甲方（即上訴人甲○○
      ○）權益時，得沒收保證金，連帶保證人亦應負賠償之責
      ，不得異議。」，有租賃契約可憑（見原審卷第8 頁），
      是本件自應以「合約終止時，遇有攤位糾紛賴帳不願遷走
      ，以致損害上訴人甲○○○權益時」，甲○○○始得沒收
      保證金。其抗辯戊○將店面外之系爭土地私自轉租他人擺
      設攤位，即得沒收保證云云，非可採信。
    3.甲○○○再抗辯：戊○轉租系爭土地，違反系爭租賃契約
      第12條規定，亦得沒收該保證金，作為損害賠償云云。然
      ：
      (1)系爭租賃契約第12條係約定「乙方（即戊○）若有違約
        情事，致損害甲方（即甲○○○）之權益時，願聽從甲
        方『賠償損害』，如甲方因涉訟所繳納之訴訟費、律師
        費用，均由乙方負責賠償。」，有租賃契約可憑（見原
        審卷第7 頁），該約款係「損害賠償」非「沒收保證金
        」之約定，甲○○○據此沒收保證金，核屬無據。
      (2)況，系爭土地不含括於本件租約範圍之內；戊○出租系
        爭土地，復無「合約終止時，遇有攤位糾紛賴帳不願遷
        走，以致損害上訴人甲○○○權益」之情形，均如前述
        。此外，甲○○○又未舉證證明戊○違反租約致其受有
        何種損害？損害若干？則甲○○○此部分之抗辯，亦無
        足取。
三、綜上所述：
  (一)上訴人對系爭土地應有部分各1/3 ，其等依民法不當得利之
    規定，請求被上訴人戊○給付上訴人各452,000 元及自追加
    起訴狀繕本送達之翌日即98年9 月9 日起至清償日止，按週
    年利率百分之5 計算之利息，於法有據，應予准許。請求被
    上訴人丁○○連帶給付部分，於法則屬無據，不應准許。原
    審就上開應准許部分，為上訴人敗訴之判決，尚有未洽，上
    訴意旨求予廢棄改判，為有理由，爰由本院予以廢棄改判如
    主文第二項所示；不應准許部分，原判決為上訴人敗訴之判
    決，並駁回其假執行之聲請，經核於法並無不合，上訴意旨
    求予廢棄改判，為無理由，應駁回其上訴。
  (二)被上訴人依兩造間之租賃契約第5 條約定，請求上訴人甲○
    ○○給付100,000 元及自97年4 月21日起至清償日止，按週
    年利率百分之5 計算之利息，應予准許。原審判命上訴人如
    數給付，並酌定相當金額准、免假執行，於法並無不合。上
    訴意旨指摘原判決不當，求予廢棄改判，為無理由，應予駁
    回。
四、本件事證已臻明確，兩造其他攻擊、防禦方法，及提出未援
    用之證據，經斟酌後認不影響判決結果，無逐一論述之必要
    ，併此敘明。
五、據上論結，本件本訴上訴部分為一部有理由，一部無理由；
    反訴上訴部分為無理由，依民事訴訟法第449 條第1 項、第
    450條、第79條、第85條第1項、第78條，判決如主文。
中    華    民    國    98    年    9     月    22    日
                    民事第十五庭
                        審判長法  官  林恩山
                              法  官  郭松濤
                              法  官  陳雅玲
正本係照原本作成。
不得上訴。
中    華    民    國    98    年    9     月    22    日
                              書記官  葉國乾


司法院資訊處製作；財團法人民間司法改革基金會備份。
